【裁判字號】    98,交聲,3306
【裁判日期】    990118
【裁判案由】    聲明異議
【裁判全文】
臺灣高雄地方法院交通事件裁定       98年度交聲字第3306號
原處分機關  交通部公路總局高雄區監理所
異  議  人
即受處分人  甲○○
上列受處分人因聲明異議案件，對於交通部公路總局高雄區監理
所98年11月24日所為之處分（原處分：高監營裁字第裁80-N0000
0000號），聲明異議，本院裁定如下：
    主  文
原處分撤銷。
甲○○汽車駕駛人，駕駛汽車（騎乘普通重型機車）經測試檢定
酒精濃度超過規定標準，處吊扣普通重型機車駕駛執照拾貳個月
，罰鍰新台幣貳萬伍仟元，並應參加道路交通安全講習。
    理  由
一、原處分意旨略以：異議人即受處分人（下略稱異議人）甲○
    ○於民國96年12月15日下午5 時50分，騎乘車牌號碼J2L-50
    1 號普通重型機車，行經高雄縣鳳山市○○○路與自強二路
    口，經警攔檢測得其呼氣酒精濃度超過法定標準，乃當場製
    單舉發，爰依道路交通管理處罰條例第35條第1 項第1 款、
    違反道路交通管理事件統一裁罰基準及處理細則第43、44、
    67條及違反道路交通管理事件統一裁罰基準表規定，裁處異
    議人罰鍰新臺幣（下同）4 萬5000元，吊扣普通重型機車駕
    駛執照12個月並施以道安講習等語。
二、異議人則以：異議人已因同一事件經臺灣高雄地方法院檢察
    署為緩起訴處分，並繳納2 萬元公益金，及服義務勞務40小
    時，今又對異議人裁決罰鍰4 萬5000元，違反行政罰法一罪
    不二罰原則，爰聲請撤銷原處分等語。
三、按一行為同時觸犯刑事法律及違反行政法上義務規定者，依
    刑事法律處罰之。但其行為應處以其他種類行政罰或得沒入
    之物而未經法院宣告沒收者，亦得裁處之。前項行為如經不
    起訴處分或為無罪、免訴、不受理、不付審理之裁判確定者
    ，得依違反行政法上之義務規定裁處之，行政罰法第26條已
    定有明文。惟依行政罰法第26條立法理由，「一行為同時觸
    犯刑事法律及違反行政法上義務規定時，由於刑罰與行政罰
    同屬對不法行為之制裁，而刑罰之懲罰作用較強，故依刑事
    法律處罰，即足資警惕時，實無為一事二罰再處行政罰之必
    要，且刑事法律處罰，由法院依法定程序為之，較符合正當
    法律程序，應予優先適用。但罰鍰以外之沒入或其他種類行
    政罰，因兼具維護公共秩序之作用，為達行政目的，行政機
    關仍得併與裁處」，探究其立法目的，無非在處罰目的相同
    且處罰方式相同時，若依刑事法律處罰，即足資警惕時，實
    無為一事二罰再處行政罰之必要，但罰鍰以外之沒入或其他
    種類行政罰，因兼具維護公共秩序之作用，為達行政目的，
    行政機關仍得併予裁處。至於刑事訴訟法第253 條之1 所指
    之緩起訴處分，其中檢察官命被告為金錢給付部分，並得為
    民事強制執行名義，異議人因上開緩起訴處分而剝奪其財產
    權，且前揭金錢給付義務亦具有強制性、懲罰性，雖不若易
    科罰金係以支付金錢作為自由刑之替代，惟經由緩起訴處分
    條件之履行使其免於遭檢察官發動起訴程序，仍具有替代刑
    罰之效果，廣義而言，應屬上揭所稱之「實質刑事法律處罰
    」，應有行政罰法第26條第1 項「一事不二罰」規定之適用
    。至交通部95年7 月17日交路字第0950006986號函釋雖略以
    ：法務部行政罰法諮詢小組第一次會議紀錄已明確結論「緩
    起訴者乃附條件的不起訴處分，亦即是不起訴的一種」在案
    ，當依該部上開函釋結論及行政罰法第26條第2 項規定辦理
    等語。惟「緩起訴」處分之最終雖使被告免於刑事訴追之效
    果，與「不起訴」處分之效果相同，然觀諸刑事訴訟法第25
    3 條之1 第1 項係91年2 月8 日增訂，行政罰法係94年2 月
    5 日公布，而制定在後的行政罰法第26條第2 項僅臚列「不
    起訴處分或無罪、免訴、不受理、不付審理之裁判確定者」
    ，並未將「緩起訴處分」納入。又緩起訴處分既非不能證明
    行為人之犯罪事實，且行為人有支付一定金額之實質處罰，
    已產生實質刑罰之效果，自與上開行政罰法第26條第2 項列
    舉之不起訴處分等情形迥然有別，無從遽為比擬而為相同之
    處置。再者，酒後駕車行為人於受緩起訴處分，如除仍需繳
    納一定金額之行政罰鍰外，尚須依緩起訴所指定之條件繳納
    一定之金錢或服一定之勞務，其結果勢必降低刑事被告接受
    緩起訴之意願，亦與訂定緩起訴處分以替代繁複刑事審判程
    序之制度性機能相悖。是制定在後之行政罰法第26條第2項
    既未將緩起訴處分列舉其中，本於保障人民基本權及「法律
    明示其一排除其他」之法理暨前揭說明，自不能將條文中「
    不起訴處分」之範圍，擴及於性質並不相同之「緩起訴處分
    」。再者，臺灣高等法院曾就酒後駕車遭緩起訴處分並附條
    件為捐款行為，於緩起訴處分猶豫期間屆滿未經撤銷確定，
    行政機關得否對同一行為課以行政罰鍰相關問題加以研議，
    結論亦同認：行政機關僅得對差額部分再課以行政罰鍰，此
    觀臺灣高等法院暨所屬法院97年11月12日至14日法律座談會
    刑事提案第39號自明。經查：
  (一)本件異議人甲○○於上開時、地，騎乘車號J2L-501 號普通
    重型機車遭警攔查，經警測得其呼氣酒精濃度達每公升0.60
    毫克，超過法定標準值，乃當場製單舉發，經原處分機關裁
    處異議人罰鍰4 萬5000元，並吊扣普通重型機車駕駛執照12
    個月、施以道安講習等情，及異議人因同一事件經臺灣高雄
    地方法院檢察署檢察官以97年度偵字第3925號為緩起訴處分
    ，緩起訴期間為1 年，並應於緩起訴處分作成之日起2 個月
    內，向財團法人臺灣更生保護會高雄分會繳納2 萬元，及於
    緩起訴處分期間屆滿前2 個月，向指定之團體或社區提供40
    小時之義務勞務，而異議人已於97年5 月20日繳交緩起訴處
    分金2 萬元，嗣並完成40小時義務勞務，緩起訴處分之執行
    並於98年3 月10日期滿結案，有上開舉發違反道路交通管理
    事件通知單、違反道路交通管理案件裁決書、臺灣高等法院
    被告前案紀錄表並經本院依職權調取臺灣高雄地方法院檢察
    署97年度偵字第3925號卷、97年度緩字第1034號卷核閱無誤
    ，堪以認定。
  (二)異議人上開酒後駕車之行為，係屬同時觸犯刑事法律及違反
    行政法上義務規定之行為，且前經緩起訴處分確定，異議人
    並已給付2 萬元，已產生實質刑罰之效果。揆諸行政罰法第
    26條規定與前揭說明，原處分機關對異議人上開酒後駕車之
    違規行為為裁罰時，除其行為應處以其他種類行政罰即施以
    道路交通安全講習，仍得予以裁處外，自不得就該同一違規
    事實再處以「罰鍰」，原處分再予裁處異議人罰鍰，與法自
    屬有違。另道路交通管理處罰條例第35條第8 項亦規定：「
    前項汽車駕駛人，經裁判確定處以罰金低於本條例第92條第
    3 項所訂最低罰鍰基準規定者，應依本條例裁決繳納不足最
    低罰鍰之部分」，上開道路交通管理處罰條例第35條第8項
    之規定，核屬行政罰法第26條第1 項之特別規定。而緩起訴
    處分固屬廣義之司法處分，為避免經法院裁判確定者，仍得
    裁決繳納；而經緩起訴確定者，反而不得裁決繳納差額之不
    公平情事，所謂經裁判確定應包括緩起訴處分確定。準此，
    本件異議人既依緩起訴處分命令向財團法人臺灣更生保護會
    高雄分會繳納2 萬元，而原處分機關就異議人酒後違規駕車
    ，依違反道路交通管理事件統一裁罰基準表規定，裁處罰鍰
    新台幣4 萬5000元，異議人依上開說明及規定，應僅須就罰
    鍰部分補繳差額部分即2 萬5000元（4 萬5000-2萬=2萬5000
    元）。
四、從而，異議人就原處分關於罰鍰超過2 萬5000元部分聲明異
    議，為有理由，自應由本院將原處分撤銷，另為裁定如主文
    第2 項所示。至原處分於罰鍰2 萬5000元以內部分暨吊扣駕
    照、施以道安講習，於法並無違誤，併此敘明。
五、據上論斷，應依道路交通案件處理辦法第20條前段，裁定如
    主文。
中    華    民    國    99    年    1    月    18    日
                      交通法庭  法  官    王  琁
以上正本證明與原本無異。
如不服本裁定，應於收受送達後5 日內向本院提出抗告狀。
中    華    民    國    99    年    1     月    18   日
                                書記官    黃國忠

司法院資訊處製作；財團法人民間司法改革基金會備份。
